【裁判字號】    92,上訴,1067
【裁判日期】    920916
【裁判案由】    偽造文書等
【裁判全文】
臺灣高等法院刑事判決                          九十二年度上訴字第一０六七號
    上  訴  人
    即  被  告  甲○○
右上訴人因偽造文書等案件，不服臺灣板橋地方法院九十一年度訴字第一八四五號，
中華民國九十二年二月二十一日第一審判決（起訴案號：臺灣板橋地方法院檢察署九
十一年度偵字第一一四二七號），提起上訴，本院判決如左：
    主  文
原判決撤銷。
甲○○無罪。
    理  由
一、公訴意旨認以：被告甲○○明知其夫劉維仁所有靠行於義光交通有限公司（以下
    簡稱義光公司）之車牌號碼為Ｈ八－四二八營業用小客車，自民國（下同）八十
    九年十二月起即未再出租予丙○○，實際上丙○○亦未駕駛該車違規，竟基於概
    括犯意，為劉維仁不法之利益，自九十年二月九日起至九十一年三月一日止，連
    續多次檢附租賃契約及汽車駕駛執照影本，填寫申請書辦理交通違規歸責申請書
    ，申報丙○○係違規人，足生損害於丙○○之名譽、財產及交通部公路總局臺北
    區監理所對交通違規處罰管理之正確性，並使實際違規者得財產上不法利益。因
    認被告涉犯偽造文書及詐欺得利之犯嫌云云。
二、按犯罪之事實應依證據認定之，無證據不得推定其犯罪事實，又所謂認定犯罪事
    實之證據，係指足以認定被告確有犯罪行為之積極證據而言，該項證據自須適合
    於被告犯罪事實之認定，始得採為斷罪資料。再認定犯罪事實所憑之證據，雖不
    以直接證為限，間接證據亦包括在內；然無論直接或間接證據，其為訴訟上之證
    明，須於通常一般之人均不致有所懷疑，而得確信其為真實之程度者，始得據之
    為有罪之認定，倘其證明尚未達此一程度，而有合理性懷疑存在時，仍應為無罪
    之判決（最高法院二十九年上字第三一０五號、七十六年度台上字第四九八六號
    判例參照）。
三、訊據被告甲○○坦承於右揭時、地將被害人丙○○簽立承租其夫劉維仁所有車號
    為Ｈ８—４２８號營業用小客車之租借合約書及丙○○汽車駕駛執照影本交予義
    光公司之乙○○，持以向管理機關申請將如后附表之交通違規通知單，違規駕駛
    人改列為丙○○，並自行辦理如后附表編號十三號之交通違規單，改定駕駛人為
    丙○○之事實，惟堅詞否認有何變造文書及使公務員登載不實之犯行及詐欺得利
    之犯行，辯稱：我承認作業有疏失，租借合約書是在（丙○○）蓋手印之前就已
    經更改，因為我原本是寫八十九年更正為九十年，惟並未將承租日九十年四月二
    十五日再改成九十一年四月二十五日，伊只提供一份九十年四月二十五日到期合
    約書影本予義光公司使用，並未再提供另一份九十一年四月二十五日到期之合約
    書，而且車行與丙○○終止租約後，隨即將車子出租，於承租期間如有交通違規
    罰單，當由承租人負擔即可，車行並不要需負繳罰單，伊實無須去變造租約圖利
    車主劉維仁之必要等語。
四、公訴意旨認被告涉犯偽造文書等犯嫌，無非是以證人謝東君（義光交通公司總經
    理）、丙○○之證述及丙○○出所證明書、前科資料、契約書等為據。經查：
（一）證人即義光公司負責人謝東君於原審調查時雖到庭證稱：合約書資料是被告拿
      過來的，都是影本，沒有去核對起訖時間是否為八個月，只核對合約是否在期
      限內，被告並不會將資料交給義光公司，除非罰單要移轉，九十一年十月一日
      以前，罰單都是口頭告知，由被告或其會計打電話告知罰單轉給誰，然後再提
      供資料，本件被告並未告知駕駛人已更改等語，依其所證，罰單移轉予駕駛者
      負擔，每次辦理資料似均是被告或其會計所提供，惟查證人即義光公司職員乙○○於本院調查時到庭證稱：伊是負責義光公司紅單移轉工作職員，被告交給
      與丙○○簽約的合約書就只有一份（到期日九十一年四月二十五日），有紅單
      來，我們會通知被告是要代繳或移轉，合約書就是第一次交給義光的資料，這
      份資料一直沿用下來等語（見九十二年四月二十三日訊問筆錄），核與被告所
      稱僅傳真過資料一次，事後就沒有再給過等情相符，按以證人乙○○是實際承
      辦業務之人，其所為證述應較義光公司負責人謝東君所證述內容為可採信，故
      被告辯稱僅交予義光公司一份租車合約書一節，應屬可採。
（二）證人乙○○雖證述被告所交付的合約書是到期日為九十一年四月二十五日這一
      份合約等語，但查以，本件公訴人所起訴的十二份丙○○的交通違規罰單，均
      屬證人乙○○向監理單位辦理紅單移轉一節，亦據乙○○於本院前開調查期日
      到庭證述屬實，且有移轉申請書等資料在卷可參（見偵查卷第十七至七十三頁
      ），依偵查卷附交通部公路總局台北區監理所函附被指定駕駛人丙○○十二次
      違規時間係自八十九年十二月二十七日至九十一年一月二十四日止，而證人乙○○申請移轉紅單所檢附的租車合約書，於違規日期為九十年四月十三日以前
      申請者，均檢附到期日為九十年四月二十五日之合約書影本，以後者均檢附九
      十一年四月二十五日到期之合約書影本，顯見前開兩份到期日不同之合約書影
      本，乙○○均曾持有，並用以辦理申請紅單移轉，乙○○所稱伊僅持有過到期
      日為九十一年四月二十五日之合約書，即有不實之處。而被告持有與丙○○簽
      訂租賃合約書，其原本經原審當庭履勘結果，其到期日為九十年四月二十五日
      一節，亦有原審九十一年十月二十三日當庭履勘筆錄在卷內可資參照，故依被
      告所供及證人乙○○所證，只有一份租車合約書影本交予義光公司，則依前開
      申請移轉日期前後觀之，被告應係交付到期日為九十年四月二十五日的合約書
      影本予義光公司無訛，何況被告如係要圖利車主劉維仁免繳罰金，而塗改原合
      約書到期日，則何以對於原合約書上合約期限為八個月部分，卻未加以修改？
      此一錯誤處在合約書上甚為明顯，被告當無不加以塗改以防止變造犯行遭人識
      破道理，此九十一年四月二十五日到期之合約書應係義光公司為圖申請便利或
      因影本字跡不清，誤認塗改所致，實難認義光公司所持有該紙九十一年四月二
      十五日到期合約書係被告故意塗改後交付義光公司使用。
（三）本件系爭計程車於丙○○交還後，復陸續出租他人使用，此有被告所提出出租
      予王顯忠合約書影本一份附卷可參（本院卷第八十一頁），被告先生即車主劉
      維仁所經營蓮盛交通有限公司係經營計程車出租為業，對於承租人於承租期間
      ，其違規紅單，依法可申辦移轉由駕駛人負責，蓮盛公司只須提供現承租資料
      予義光公司辦理移轉即可，被告實無須為其他承租者之利益而以變造私文書方
      式以逃避紅單開罰，況此一避繳紅單行為，其犯行亦容易為承租者識破，被告
      所稱因公司內出租汽車四百餘輛，太忙導致作業疏忽未更正資料，並無故意詐
      欺得利一節，實堪採信。
（四）綜前開所述，本件應係被告作業疏忽所致，實難認被告有何詐欺得利之故意，
      其既未變造合約書內容，而申請移轉紅單又係義光公司所辦理，即難認其有使
      公務員登載不實之犯行。
四、是綜上所述，被告所辯尚堪採信，本件公訴意旨據以起訴之證據仍有合理懷疑存
    在，此外復查無其他積極證據足資證明被告有何公訴意旨所指之犯行，自難僅憑
    前開有疑義之證據即遽認定被告犯罪，原審疏於詳查遽為被告有罪之認定科刑，
    尚有未合，上訴人即被告上訴意旨指摘原判決不當，核有理由，自應由本院將原
    判決予以撤銷，並另為無罪之諭知。
五、被告經合法傳喚無正當理由未到庭，爰不待其陳述，逕行判決。
據上論斷，應依刑事訴訟法第三百六十九條第一項前段、第三百六十四條、第三百七
十一條、第三百零一條第一項，判決如主文。
本案經檢察官陳文琪到庭執行職務。
中      華      民      國    九十二    年      九      月    十六      日
                              臺灣高等法院刑事第十六庭
                                  審判長法  官  許  增  男
                                        法  官  黃  鴻  昌
                                        法  官  周  煙  平
右正本證明與原本無異。
檢察官如不服本判決應於收受送達後十日內向本院提出上訴書狀，其未敘述上訴之理
由者並得於提起上訴後十日內向本院補提理由書（均須按他造當事人之人數附繕本）
。
                                        書記官  蕭  麗  珍
中      華      民      國    九十二    年      九      月    二十三    日


司法院資訊處製作；財團法人民間司法改革基金會備份。
